臺灣臺中地方法院刑事判決　　　　　　　　　　　　九十一年度易緝字第一六八號
　　公　訴　人　臺灣臺中地方法院檢察署檢察官
　　被　　　告　乙○○
右列被告因詐欺案件，經檢察官提起公訴（八十八年度偵續字第一二七號），本院判
決如左：
    主  文
乙○○無罪。
    理  由
一、公訴意旨略以：被告乙○○基於意圖為自己不法所有之詐欺犯意，於民國八十七
    年一月五日，前往台中縣烏日鄉○○路○段五一一號告訴人甲○○所經營之金利
    汽車商行，向告訴人訛稱欲購買車牌號碼ＲＤ─一六九八號自用小客車，並約定
    買賣價金為新台幣（以下同）十二萬五千元，被告乙○○為取得告訴人信任乃當
    場給付現金二萬元與告訴人，致告訴人陷於錯誤而交付該車與被告乙○○；詎交
    車後被告乙○○餘款均不支付，迭經告訴人催討繳付餘款及辦理過戶手續，被告
    乙○○為取得該車所有權以便日後有權處理，始再交付其弟即案外人謝逢元所簽
    發發票日八十七年五月十五日、八十七年五月三十日，金額各為四萬元、六萬元
    之支票二紙與告訴人，告訴人始辦理過戶手續；詎告訴人取得其中四萬元票款後
    ，該六萬元支票亦遭退票，被告乙○○乃再次持來源不明由案外人高秋惠所簽發
    ，到期日八十七年七月十日、金額十二萬四千八百元之支票除扺付車款、車輛過
    戶手續費及利息外，並由告訴人找貼二萬元與被告乙○○，嗣查照銀行始知高秋
    惠之支票係拒絕往來票，至此告訴人始知受騙。被告乙○○復與被告許水金（嗣
    通緝到案後，本院另行審結）基於共同犯意之聯絡，偽由被告乙○○介紹被告許
    水金以十二萬元代價向告訴人購買車牌號碼ＢＦ─八三三○號自用小客車，並由
    被告許水金簽發同額本票及以另輛自用小客車扺付五萬元交付告訴人，嗣被告許
    水金並委告訴人修車二次，迄八十七年六月四日始交付現金一萬元及發票人鄭巨
    標、發票日八十七年六月三十日、金額七萬二千元之支票扺償部份車款及修理費
    等，並偽託告訴人將該ＢＦ─八三三○號車輛過戶與被告乙○○，而上開支票屆
    期仍未獲付款，因認被告乙○○涉與被告許水金共犯刑法第三百三十九條第一項
    詐欺罪嫌。
二、按犯罪事實應依證據認定之，無證據不得推定其犯罪事實；又不能證明被告犯罪
    者，應諭知無罪之判決，刑事訴訟法第一百五十四條、第三百零一條第一項分別
    定有明文；且認定不利於被告之事實，須依積極證據，苟積極證據不足為不利於
    被告事實之認定時，即應為有利於被告之認定，更不必有何有利之證據，亦有最
    高法院三十年上字第八一六號判例可資參照；又刑法第三百三十九條第一項詐欺
    罪之成立，以意圖為自己或第三人不法所有，以詐術使人將本人或第三人之物交
    付為要件。所謂以詐術使人交付，必須被詐欺人因其詐術而陷於錯誤，若其使用
    方法，不能認為詐術，亦不致使人陷於錯誤，即不構成該罪，最高法院四十六年
    臺上字第二六０號判例可資參照；再債務不履行之樣態繁多，有因當事人間存有
    抗辯事由而不履行者，有因債務人事後財務惡化致一時不能履行者，甚且有債務
    人惡意之不履行者，然其是否構成刑法第三百三十九條第一項之詐欺罪，非可一
    概而論，端視債務人於取得財物之初，是否有為自己或第三人不法所有之意圖，
    及其所使用之方法是否為詐術，並因而使人陷於錯誤，非謂一有不履行之情形，
    即應論以詐欺罪責。本案公訴人認被告乙○○涉犯刑法第三百三十九條第一項詐
    欺罪嫌，無非以被告乙○○雖否認詐欺犯行，然因被告乙○○僅支付少數金額即
    購買該ＲＤ─一六九八號車輛及ＢＦ─八三三○號車輛，且被告乙○○以案外人
    高秋惠之支票扺付欠款，該支票屆期亦未付款；而案外人高秋惠之支票係於八十
    七年三月十日開戶，餘額甚少且於同年五月十六日即開始退票，而於同年六月十
    九日即列為拒絕往來戶，似為人頭戶，並被告乙○○無法明確指示該支票來源等
    ；及被告許水金收受上開ＢＦ─八三三○號自用小客車後並未支付車款，顯見被
    告許水金自始即未有支付車款之意，況未支付全部車款即亦要求告訴人將該ＢＦ
    ─八三三○號自用小客車過戶與被告乙○○，二人難謂無詐欺之犯意聯絡等資為
    論據。訊據被告乙○○固坦承有向告訴人以十二萬五千元之代價購買車牌號碼Ｒ
    Ｄ─一六九八號自用小客車一部，並除交付現金二萬元外，因所交付以其弟即案
    外人謝逢元為發票人之面額六萬元部分之支票退票，又另交付案外人高秋惠之支
    票予告訴人，其後亦遭退票等事實，惟否認有何詐欺犯行，並辯稱：買賣是經過
    告訴人同意者，伊欠告訴人金錢雖係事實，然並未詐欺；交付被告之以案外人高
    秋惠為發票人之支票係當時伊做檳榔買賣所收之客票，並不知道會退票；且關於
    被告許水金向告訴人購買之車牌號碼ＢＦ─八三三○號自用小客車係被告許水金
    自行與告訴人接洽者，伊並未參與等語。經查，被告乙○○確有於八十七年一月
    五日與告訴人簽約，以十二萬五千元之對價向告訴人購買車牌號碼ＲＤ─一六九
    八號自用小客車一部，並交付現金二萬元，及以案外人謝逢元為發票人，發票日
    分為八十七年五月十五日、八十七年五月三十日，面額各為四萬元、六萬元之支
    票予告訴人，其後因六萬元部分之支票退票，始另行交付告訴人以案外人高秋惠
    為發票人之支票予告訴人，而該案外人高秋惠之支票亦於屆期未獲付款等事實，
    為被告乙○○所自承，核與告訴人所指述此部分之情節大致相符，是此事實固可
    認定，惟查被告乙○○是否因向告訴人購車而尚有積欠告訴人款項，即應負刑法
    第三百三十九條第一項詐欺罪責，端視被告乙○○於向告訴人購車時是否出於不
    法所有之意圖，及是否有對告訴人施用詐術，並因而致告訴人陷於錯誤，始為財
    物之交付，非謂被告乙○○尚有積欠告訴人款項，即應負詐欺罪責，仍應調查其
    他積極之證據，以資審認。查被告乙○○原在告訴人所營金利汽車商行斜對面開
    設檳榔攤，二人互相熟識，且於雙方為本件買賣之前，被告乙○○即曾介紹多人
    向告訴人購買車輛，為被告乙○○於本院審理時供述甚明，且為告訴人分於偵、
    審時所自承；而被告乙○○於向告訴人購買車牌號碼ＲＤ─一六九八號自用小客
    車，於交付現金二萬元後，告訴人已將所購車輛交付被告乙○○使用，其後被告
    乙○○始另交付以其弟即案外人謝逢元為發票人、發票日分為八十七年五月十五
    日、八十七年五月三十日，面額各為四萬元、六萬元之支票予告訴人，且該面額
    四萬元之支票業經兌現並經告訴人提領，為告訴人所自承；是果被告乙○○於與
    告訴人交易之初即具有不法所有之意圖，則於八十七年一月五日與告訴人簽約並
    取得告訴人所交付之車輛後，即已遂行其詐欺之不法意圖，自無再於八十七年五
    月十五日給付告訴人四萬元之理，所辯無詐欺意圖等語，非不可採信。且訊之告
    訴人被告乙○○究係以何詐術方式使告訴人陷於錯誤而為財物之交付，亦僅指稱
    被告乙○○於買賣後所交付之支票未獲兌現而已，並未指述被告乙○○有如何積
    極的施用詐術，或如何使其陷於錯誤。而雖被告乙○○於所交付之前揭六萬元之
    支票退票後，另持以案外人高秋惠為發票人、發票日八十七年七月十日、面額十
    二萬四千八百元之支票交付告訴人，並換回前揭六萬元之支付，且因金額高於被
    告乙○○積欠告訴人之款項，告訴人復找貼被告乙○○二萬元；惟查，被告乙○
    ○辯稱該支票係其從事檳榔生意所取得之客票，且該案外人高秋惠支票帳戶係迄
    八十七年六月十九日始經台北市票據交換所公告為拒絕往來戶，有臺灣銀行新店
    分行八十八年一月十二日（八八）銀店營字第五七號函覆該帳戶之開戶及往來明
    細在卷可稽，足見被告乙○○於交付該以案外人高秋惠為發票人之支票予告訴人
    時，並非拒絕往來之支票；檢察官雖以該案外人高秋惠支票帳戶於八十七年三月
    十日開戶後，自同年五月十六日即開始退票，並於同年六月十九日即列為拒絕往
    來戶，似為人頭戶，且被告乙○○無法明確指示該支票來源等，認被告乙○○有
    詐欺之意圖，惟按刑事訴訟程序，被告並不負自證無罪之義務，被告雖無法提出
    交付該支票予伊之人之確實姓名、年籍等資料，然如無積極證據可證明被告乙○
    ○係向他人購入所謂人頭票供詐欺使用，尚不得僅以該帳戶之往來似為人頭帳戶
    ，即用以推論被告乙○○之與告訴人為交易，有詐欺之不法所有之意圖，且不須
    有何有利於被告之證據。又關於告訴人與被告許水金就車牌號碼ＢＦ─八三三０
    號自用小客車之買賣部分，被告辯稱該車之買賣其並未參與，係被告許水金自行
    與告訴人接洽者；經訊之告訴人指述被告乙○○原係介紹被告許水金向伊購買車
    牌號碼ＳＧ─九七０二號自用小客車，其後關於車牌號碼ＢＦ─八三三０號自用
    小客車之買賣係被告許水金自行與告訴人商談，車價十二萬元，由被告許水金以
    該車牌號碼ＳＧ─九七０二號自用小客車抵付部分車款，被告並未參與車牌號碼
    ＢＦ─八三三０號自用小客車之買賣，其後雖曾將該車過戶至被告乙○○名下，
    然於被告許水金所交付用以支付車款之支票退票後，其即將該車再過戶至自己名
    下等語；核與被告乙○○所辯未參與被告許水金與告訴人之買賣等事實相符，應
    認被告所辯為屬可採；是被告既未參與告訴人與被告許水金之買賣行為，且關於
    過戶之事，又非依被告之指示而為者，尚不得僅依告訴人與被告許水金之第一部
    車輛即車牌號碼ＳＧ─九七０二號自用小客車是被告乙○○介紹者，即認被告乙
    ○○與被告許水金有詐欺之犯意聯絡，是亦難認被告關於此部分事實有何詐欺犯
  行。而其後被告許水金另積欠告訴人修理費用及因使用該車所衍生之交通罰鍰，
    更係被告許水金個人之行為，與被告乙○○無涉；綜上所述，被告乙○○與告訴
    人關於汽車買賣所生之糾葛，既未有積極之證據足證被告乙○○確有施用詐術，
    且告訴人之交付財物係因被告乙○○之施用詐術而陷於錯誤始為之，顯與詐欺之
    構成要件不符，乃純屬債務不履行之民事糾紛，告訴人自宜另循民事訴訟途徑求
    償；此外，本院復查無其他積極之事證，足認被告確有公訴人所指之詐欺犯行，
    為不能證明被告犯罪，應諭知無罪之判決。
據上論斷，應依刑事訴訟法第三百零一條第一項，判決如主文。
中      華      民      國      九十一      年      五      月    十    日
                                    臺灣臺中地方法院刑事第一庭
                                        法  官  林  源  森
右正本證明與原本無異
如不服本判決，應於收受本判決後十日內向本院提出上訴書狀，其未敘述上訴理由者
，並得於提起上訴後十日內向本院補提理由書狀（均須按他造當事人之人數附繕本）                                        書記官
「切勿逕送上級法院」
              書記官
中      華      民      國      九十一      年      五    月      十四  日
